【裁判字號】    99,上訴,865
【裁判日期】    990430
【裁判案由】    擄人勒贖
【裁判全文】
臺灣高等法院刑事判決                 99年度上訴字第865號
上  訴  人
即  被  告  甲○○
指定辯護人  本院公設辯護人陳德仁
上列上訴人因擄人勒贖案件，不服臺灣新竹地方法院98年度重訴
字第5號，中華民國98 年10月30日第一審判決（起訴案號：臺灣
新竹地方法院檢察署97年度偵字第4467號），提起上訴，本院判
決如下：
    主  文
上訴駁回。
    事  實
一、緣甲○○為新竹縣新埔鎮○○路178 號處「捷達通訊行」之
    負責人，乙○○則為其招攬欲辦理行動電話門號之人，而後
    甲○○代辦以賺取佣金。惟甲○○將乙○○所招攬之客戶資
    料送至電信公司辦理時，發現程序有瑕疵之問題件僅5 件，
    僅需賠償新臺幣（下同）2 萬餘元佣金，竟與劉信宏（業經
    原審判處有期徒刑一年二月確定）共同基於妨害自由及意圖
    為自己不法所有之單一犯意聯絡，於97年3 月22日13時許，
    先撥打電話予劉信宏，要求劉信宏將乙○○帶至「捷達通訊
    行」處理此問題件。劉信宏接獲電話後，隨即聯絡黎振成及
    陳昭廷（分別經原審判處有期徒刑一年八月，及十月確定）
    ，渠二人亦共同基於妨害自由及意圖為自己不法所有之單一
    犯意聯絡，由陳昭廷撥打乙○○之行動電話，向乙○○佯稱
    要申辦行動電話門號，將乙○○誘至新竹市○○路、自由路
    口「加州洗車場」見面，乙○○遂駕車搭載葉忠仁一齊前往
    該處。抵達後，劉信宏即駕駛自小客車輛擋住乙○○所駕駛
    之自小客車，隨即下車對乙○○嚇稱：「幹你娘，你再躲嘛
    ，通訊行叫你過去你都不過去」等語，黎振成則持非槍砲彈
    藥刀械管制條例管制之模擬槍枝（業經新竹市警察局第一分
    局另案裁罰、沒入在案）向乙○○嚇稱其有帶槍枝等語，而
    以此強暴、脅迫方法，妨害乙○○自現場離去之權利，並迫
    使乙○○駕駛其所駕駛至該處之自小客車，搭載劉信宏，前
    往「捷達通訊行」處理問題件，而行此無義務之事。黎振成
    亦以電話聯絡甲○○告以人已找（抓）到等語，並駕駛劉信
    宏所駕駛至該處之自小客車，搭載葉忠仁及陳昭廷，前往上
    開「捷達通訊行」，俾便接續處理乙○○上揭問題件而為後
    續恐嚇取財行為。嗣渠等抵達，甲○○即詢問乙○○如何解
    決問題件時，乙○○未給予答案，甲○○、劉信宏、黎振成
    及陳昭廷復接續上揭妨害自由及意圖為自己不法所有之單一
    犯意聯絡，甲○○即以手摑打乙○○臉部及捶胸，並以文件
    夾毆打乙○○頭部，劉信宏則係取出事先準備之本票3 張，
    對乙○○恐嚇稱：「如果你今天不把事處理好，就不讓你走
    出通訊行」、「如果你不簽，你就完了。」等語，黎振成及
    陳昭廷亦在旁，而共同威嚇乙○○簽發金額各為50萬元之本
    票3張。乙○○因此心生畏怖，而簽發金額各為50 萬元如附
    表所示之本票3 張交予甲○○，葉忠仁則自願簽發金額各為
    30萬元之本票3 張予甲○○。於同日17、18時許釋放乙○○
    。甲○○取得乙○○之本票後，將「捷達通訊行」負責人更
    改為劉信宏，由劉信宏持該本票向原審法院聲請假扣押裁定
    ，該院於97年3月31日以97年度裁全字第475號裁定假扣押在
    案。嗣於97年4 月14日，經警持法院核發之搜索票，於新竹
    縣竹北市仁愛市場1棟17 號之黎振成居處執行搜索，扣得上
    揭模擬槍枝及乙○○所簽發前開本票影本3 張等物，而查悉
    上情。
二、案經乙○○訴請及新竹市警察局第一分局報請臺灣新竹地方
    法院檢察署檢察官偵查起訴。
    理  由
一、證據能力：被告及辯護人對後以證據之證據能力，均不爭執
    ，且同意作為證據（本院卷第33頁背面），且觀其製作取得
    之情形，亦無違法或不當之狀況，依刑事訴訟法第159條之5
    之規定，均有證據能力，合先敘明。
二、訊據上訴人即被告甲○○坦承：確於上揭時地撥打電話予被
    告劉信宏，要求將被害人乙○○帶至前述「捷達通訊行」，
    嗣被害人乙○○抵達後，其有要求被害人乙○○處理，因未
    獲回答，故有拿文件夾毆打被害人乙○○的頭，有恐嚇被害
    人乙○○，及要求他簽本票等情，惟於原審辯稱：妨害乙○
    ○之自由讓他到「捷達通訊行」這部分與我無關，亦未持槍
    恐嚇云云。經查：
（一）上揭事實，業據被告於警詢及偵訊稱：確有打電話給劉信
      宏，要求將乙○○帶至店裡，因為當時乙○○至其店裡所
      申辦門號都是未經客人同意的。黎振成及劉信宏找到乙○
      ○時，黎振成有打電話說人抓到了。後來在通訊行時，有
      打乙○○，用手掌打他的臉，有叫他簽本票，劉信宏當時
      有恐嚇乙○○，說如果你不簽，就完了，並用三字經罵他
      。當時乙○○不願意簽本票，但因會怕劉信宏他們，劉信
      宏有說是你的就是你的，你也跑不掉，乙○○才簽本票。
      後來有叫劉信宏拿本票去申請假扣押，聲請假扣押要本人
      ，有請劉信宏幫忙處理之後其有拿本票影本給黎振成等語
      （偵字第4467號卷第7至9、94至99、106 頁）、核與：
      同案被告劉信宏於原審稱：接到甲○○要求將乙○○帶至
      通訊行之電話，其因此叫陳昭廷打電話騙乙○○出來，妨
      害乙○○之自由意志而將他帶至通訊行，在通訊行內有罵
      乙○○，也有叫他簽本票，之後乙○○就簽3 張本票等語
      （原審重訴字第32號卷第84頁）、同案被告黎振成於警
      詢及偵訊稱：係受被告甲○○委託，而和劉信宏去向告訴
      人乙○○追討債務，在加州洗車場，被告劉信宏係以車子
      擋住被害人乙○○的車子之車頭，不讓他走，其有和被告
      劉信宏下車，向被害人乙○○說，要他一起去通訊行，當
      時其有拿槍，要乙○○跟渠等一起走，後來被告劉信宏坐
      進告訴人乙○○所駕駛車內，一起前往通訊行。在通訊行
      內，被告甲○○有拿文件夾打告訴人乙○○，並要求簽本
      票，告訴人乙○○有簽本票等語（他字第1085號卷第79、
      87、90頁）、同案被告陳昭廷於警詢及偵訊稱：當時是
      劉信宏說有事，應該是收帳之類的事，後來劉信宏有叫其
      打電話給乙○○騙他說要辦門號，約他到加州洗車場，乙
      ○○到時，劉信宏有開車擋乙○○車前不讓他離開，劉信
      宏就下車叫乙○○到甲○○店裡，並坐上乙○○的車，黎
      振成有打電話給甲○○用台語說人抓到了，要帶去店裡了
      ，後來黎振成就開劉信宏的車載其及葉忠仁一起到甲○○
      店裡。在店裡，甲○○及劉信宏為了門號的事一直恐嚇乙
      ○○，甲○○又用手打乙○○，甲○○及劉信宏還說一定
      要乙○○簽本票，不簽不讓他走出這個店，後來乙○○有
      簽3 張本票，其全程都有在甲○○店裡目睹等情（偵字第
      4467號卷第23、24、100至104頁），同案被告葉忠仁於
      原審稱：有收到乙○○的乾媽給的1 萬元，也有簽切結書
      ，在西門街那裡，是黎振成不讓乙○○離開等語（原審重
      訴字第5號卷第二宗第35頁背面、37頁），證人即告訴
      人乙○○於偵訊時證述：97年3月22日下午2點，黎振成、
      劉信宏及陳昭廷在新竹市○○路、自由路口加州洗車場前
      把我押走，當時是劉信宏駕車擋住我的車，劉信宏開我車
      門，坐到我車上。劉信宏對我稱：「幹你娘，你再躲嘛！
      通訊行叫你過去你都不過去」。我不去通訊行就會被打，
      黎振成說他有帶槍，他們態度蠻兇的。到通訊行後，甲○
      ○有用手打我胸口，也有被以公文夾打頭，當時黎振成等
      人有在場。甲○○有強迫我簽下金額各為50萬元之本票3
      張，以作為我無法順利代辦客戶門號及商譽損失，他說如
      果不簽的話，別想走出大門。一到通訊行，甲○○就在那
      裡等。（黎振成有打電話給甲○○，黎振成及劉信宏都有
      打，內容是我現在在他們旁邊，要帶我過去。我在通訊行
      期間，黎振成、劉信宏及陳昭廷沒有離開過，都在通訊行
      等語（他字第1085號卷第96至99頁），於原審證稱：劉信
      宏把我的車攔住，他上車，說通訊行老闆找不到我，要我
      跟他們一起去通訊行，之後我們就去捷達通訊行。甲○○
      說我都不快點把那些有問題的門號處理好，就要叫我快點
      處理，要我簽下3張本票。從加州洗車場到去捷達通訊行
      這段路上，我覺得有一點害怕，然後就跟著去。感覺就是
      害怕，因為他們都很兇，他們平常就很兇。當時特別害怕
      ，因為他們是叫人說要辦門號才叫我出來，這樣的方式讓
      我會害怕。在通訊行時甲○○有打我，叫我簽3張各50 萬
      元本票，他有說如果你不簽你就完了，不讓你走出捷達通
      訊行這樣的話。這3張本票不是我自願簽的，是我害怕而
      簽的等語（原審重訴字卷三第29-45頁），證人A2及A3
      於警詢時證述（偵字第4467號卷第27至40頁），暨證人劉
      輝一於警詢證稱：申辦行動電話門號之情形等語在卷（偵
      字第4467號卷第165至168頁），大致相符。此外，復有指
      認資料3份、本票影本6張、原審法院97年度裁全字第475
      號民事裁定、臺灣大哥大行動電話門號申請書、手抄資料
      、臺灣大哥大行動通信網路業務服務異動申請書、臺灣大
      哥大電信資費收訖單、遠傳電信股份有限公司電信費用繳
      款客戶收執聯、發票、臺灣大哥大退租申請書、遠傳行動
      電話／第三代行動電話服務申請書、臺灣大哥大行動通信
      網路業務服務申請書、新竹市警察局97年5月7日竹市警保
      字第0970017128號函及所檢附之新竹市政府違反槍砲彈藥
      刀械管制條例案件處分書、明細資料、新竹市警察局第一
      分局97年4月25日竹市警一分偵字第0970008661號函及所
      檢附之新竹市警察局模擬槍鑑驗小組鑑定結果紀錄表及照
      片9幀、臺灣大哥大資料查詢、基本資料查詢、出帳紀錄
      表、電信費帳單等資料、臺灣大哥大股份有限公司於98年
      5月22日以法大字098063566號函送之基本資料查詢、行動
      通信網路業務服務申請書、停話相關資料、出帳紀錄表、
      繳費紀錄表等資料、遠傳電信股份有限公司於98年5 月25
      日以遠傳（企營）字第09810506127號函送之明細資料、
      申請書、行動電話業務／第三代行動通信業務服務契約、
      行動電話／第三代行動電話服務申請書、行動電話門號申
      請代辦授權書、行動電話號碼可攜服務申請書、證件資料
      、遠傳易付卡客戶資料卡、專案申請書、遠傳網際網路行
      動電話服務啟用申請書、電信費帳單及費用明細清單等資
      料在卷可佐（偵字第4467號卷第41至49、52至60、63、64
      、156、161至163、171至178頁、原審重訴字卷126至143
      、197至289頁），此部分事實，堪予認定。
（二）不法所有意圖之認定：有關被告與告訴人乙○○間糾紛源
      起，係告訴人乙○○提供予被告欲辦理行動電話門號之申
      請人資料及證件，經被告送交電信公司後，為電信公司發
      覺係人頭文件，本人並無意願欲辦理行動電話門號，導致
      被告面臨可能遭罰款及無法經營之處境等情，業據被告及
      同案被告黎振成供述在卷（重訴字第5號卷三第155頁背面
      、他字第1085號卷第86頁），並為告訴人乙○○所不否認
      （他字第1085號卷第6、7、99頁），據此，被告辯稱：因
      此有所損失乙節，即非無據，惟依其於警詢稱：乙○○成
      功申辦門號一件可抽3千元至5千元佣金，看門號資費高低
      。乙○○所辦門號有劉輝一的遠傳門號、乙○○的臺灣大
      哥大門號、周盈霖的臺灣大哥大門號、楊得的臺灣大哥大
      門號、潘保仁的臺灣大哥大門號等五件有問題，這五件如
      果都沒有處理好，需賠償給電信公司28000元等語，於偵
      訊稱：我把資料送去，如果電信公司1個月後反應有問題
      ，我們就要去追回，電信公司要追回佣金，另外還有違約
      金。我的問題件就是警方所示的資料，我共給乙○○的佣
      金2萬多，這5件都是乙○○的，我的損失就是我給他們的
      佣金。我收這個件，本身有賺錢，1件是500元。我接乙○
      ○的送件2個月。他來我店裡送件10多次。到後面7、8 次
      都是有問題的。後來我與乙○○的媽媽有處理到只剩5件
      。當時我向劉信宏說，他們來店裡前後向我領走30萬元左
      右，我只要這筆錢，但劉信宏說沒有還就是雙倍。簽雙倍
      也只有60萬元，但就是簽了150萬元等語在卷（偵字第446
      7號卷第9、10、95至98頁）；再參酌同案被告劉信宏稱：
      問題件應該是5件，如果5件都處理好，就不用賠償，如果
      沒有處理好，甲○○說有跟電信業者簽約，可能要賠5、
      60萬元之違約金等語（原審重訴字第5號卷二第162頁），
      從最有利被告之認定，被告與告訴人間之糾紛，縱加計雙
      倍之違約賠償，被告應僅得求償60萬元，然被告與共犯等
      ，卻要求告訴人簽署總計150萬元之本票，逾越所得求償
      金額甚多，且對此逾越部份，無從說明其依據，顯具有不
      法所有之意圖。
（三）被告辯稱：妨害乙○○之自由讓他到「捷達通訊行」這部
      分與我無關，亦未持槍恐嚇乙節。經查：
    (1)按共同實施犯罪行為之人，在合同意思範圍以內，各自分
      擔犯罪行為之一部，相互利用他人之行為，以達其犯罪之
      目的者，即應對於全部所發生之結果，共同負責，又共同
      正犯之成立，祇須具有犯意之聯絡，行為之分擔，既不問
      犯罪動機起於何人，亦不必每一階段犯行，均經參與（最
      高法院28年上字第3110號判例、34年上字第862 號判例意
      旨參照）；又其成立不以全體均參與實施犯罪構成要件之
      行為為要件；參與犯罪構成要件之行為者，固為共同正犯
      ；以自己共同犯罪之意思，參與犯罪構成要件以外之行為
      ，或以自己共同犯罪之意思，事前同謀，而由其中一部分
      人實行犯罪之行為者，亦均應認為共同正犯，使之對於全
      部行為所發生之結果，負其責任（最高法院92年度臺上字
      第2824號判決意旨參照）。復按以自己共同犯罪之意思，
      參與實施犯罪構成要件以外之行為，或以自己共同犯罪之
      意思，事先同謀，而由其中一部分人實施犯罪之行為者，
      均為共同正犯（司法院大法官會議第109 號解釋要旨參照
      ）；再按共同正犯之意思聯絡，不限於事前有所協議，其
      於行為當時，基於相互之認識，以共同犯罪之意思參與者
      ，亦無礙於共同正犯之成立；又意思之聯絡並不限於事前
      有所謀議，即僅於行為當時有共同犯意之聯絡者，亦屬之
      ，且其表示之方法，亦不以明示通謀為必要，即相互間有
      默示之合致，亦無不可（最高法院73年臺上字第1886號判
      例、73年臺上字第2364號判例意旨參照）。再共同正犯之
      意思聯絡，原不以數人間直接發生者為限，即有間接之聯
      絡者，亦包括在內。
    (2)觀諸被告於警詢稱：我找不到電話申請人，所以才要找乙
      ○○，我自己又找不到乙○○，所以才叫劉信宏找他來等
      語（偵字第4467號卷第7 頁），於偵訊稱：乙○○都不接
      我電話，應是被押過來的。當時黎振成是用台語告訴我說
      人抓到了。所以乙○○是被強迫去的等語（偵字第4467號
      卷第99、106頁），據此，顯見被同案被告劉信宏夥同被
      告黎振成及陳昭廷以上揭方式，妨害告訴人乙○○離去現
      場之權利，並使其為前往上開「捷達通訊行」此無義務之
      事之行為，被告確係知情，而與之有犯意聯絡，依上開說
      明，自應負共犯之責，因此，被告辯稱：與之無關云云，
      即不可採。
綜上，被告所辯，不足採信，事證明確，被告犯行，洵堪認定。
三、按恐嚇行為不以將來之惡害通知為限，即以強暴脅迫為手段
    ，而被害人未達於不能抗拒程度者，亦屬之；又本票為有價
    證券，得依背書或交付轉讓，具有流通性，其權利之發生、
    變更，與證券之作成、占有具有不可分之關係，而有「物」
    之性質，得為竊盜、侵占、搶奪、強盜、詐欺取財、恐嚇取
    財等犯罪之客體（最高法院80年度第4 次刑事庭會議決議、
    96年度臺非字第6 號判決意旨參照）。故核被告所為，係犯
    刑法第304條第1項妨害自由罪及同法第346條第1項之恐嚇取
    財罪。按刑法第三百四十七條擄人勒贖罪，須有不法得財
    之意思，而將被害人擄至自己勢力範圍內，逼令其出款贖回
    者，始足當之，若被告與被害人間另有債務糾紛，縱以非法
    方法迫使其清償債務，則在被告主觀上並無不法得財之意思
    ，僅應成立其他罪名，尚與擄人勒贖之要件不符（最高法院
    74年度臺上字第6046號判決意旨參照）。本件如前所述，被
    告確與告訴人乙○○兼有代辦行動電話門號之糾紛，從而，
    被告辯稱：夥同被告劉信宏、黎振成及陳昭廷為上揭恐嚇取
    財等行為之主觀上乃係為處理上揭代辦行動電話門號糾紛等
    語，非不可採，即難認被告與共犯等主觀上有勒贖之意。又
    擄人勒贖罪係以意圖勒贖而擄人為其構成要件，其犯罪之方
    法行為係將被害人置於行為人實力支配下而予以脅迫，而其
    犯罪之目的行為，則係向被害人或其關係人勒索財物，故擄
    人勒贖罪本質上為妨害自由與強盜之結合，在形式上則為妨
    害自由與恐嚇罪之結合（最高法院96年度臺上字第4927號判
    決意旨參照）。據此，擄人勒贖與妨害自由及恐嚇之基本事
    實應屬相同，從而，公訴人所引法條，尚有未洽，惟基本事
    實均屬同一，應予變更起訴法條。又刑法第三百零五條之
    恐嚇罪，係指單純以將來加害生命、身體、自由、名譽、財
    產之事，恐嚇他人致生危害於安全者而言。如對於他人之生
    命、身體等，以現實之強暴脅迫手段加以危害要挾，使人行
    無義務之事或妨害人行使權利，應構成刑法第三百零四條之
    強制罪，而非同法第三百零五條之恐嚇危害安全罪。縱有恐
    嚇行為，亦僅屬犯強制罪之手段，無更論以恐嚇危害安全罪
    之餘地（最高法院93年度臺上字第3309號及84年度臺非字第
    194 號判決意旨參照），因此，有關被告與共犯等，以言語
    舉動等恐嚇告訴人部份，均不再論罪。被告與劉信宏、黎
    振成及陳昭廷就上揭恐嚇取財罪間，具有犯意聯絡及行為分
    擔，為共同正犯。某犯罪行為，在自然意義上固非完全一
    致，但有部分合致，且目的單一，於刑法牽連犯廢除後，依
    社會通念應評價為一罪方符刑罰公平原則，並契合人民之法
    律感情（最高法院96年度臺上字第6356號、98年度臺上字第
    3105號判決意旨參照）。觀諸被告與共犯劉信宏、黎振成及
    陳昭廷等，自始即係基於解決被告與告訴人乙○○間因代辦
    行動電話門號之糾紛，雖先以車輛攔阻去路、持上揭模擬槍
    枝及口出恐嚇言語等手段，使告訴人乙○○前往捷達通訊行
    ，又在通訊行內以毆打及言詞恫嚇告訴人乙○○為手段，要
    求其簽署本票，告訴人乙○○在心生畏怖下，簽發本票，並
    交予被告等情，於自然意義為複數行為，然就被告與劉信宏
    、黎振成及陳昭廷等人而言，當即基於同一個意思決定為之
    ，及目的單一，依上開說明，宜評價為法律上一行為。從而
    ，被告所犯上開二罪，當屬一行為觸犯數罪名之想像競合犯
    ，應依刑法第55條規定，從一重之恐嚇取財罪處斷。
四、原審以事證明確，適用刑事訴訟法第299條第1項前段、第30
    0條，刑法第28條、第346條第1項、第304條、第38條第1項
    第3款，刑法施行法第1條之1第1項、第2項前段，並審酌被
    告欲以暴力、脅迫之討債手段達到解決前開債務糾紛之目的
    ，犯罪動機均非良善、犯罪手段至非平和，亦影響社會秩序
    之維持、蔑視法治，惡性非輕，被告及共犯分工程度，被害
    人所受損害情形，被告犯後態度等一切情狀，量處有期徒刑
    一年四月。並說明告訴人乙○○簽署之本票3張，為被告甲
    ○○及共犯劉信宏、黎振成及陳昭廷等人共同犯罪所得之物
    等情，且為被告所有，應依刑法第38條第1項第3款之規定宣
    告沒收之。認事用法量刑，均無不當。被告上訴意旨略以：
    被告家有妻小，願與被害人和解道歉，原審量刑太重等語，
    然迄未與被害人達成民事和解，取得被害人諒解，而本件被
    告居於發蹤指跡之主謀角色，原審因而量刑較其他共犯為重
    ，自符合比例原則，被告指稱過重，顯有誤會，至於被告家
    況，或值同情，難非合法減刑事由。綜上，本件上訴，為無
    理由，應予駁回。
據上論斷，應依刑事訴訟法第368條，判決如主文。
本案經檢察官侯千姬到庭執行職務。
中    華    民    國    99    年    4     月    30    日
                  刑事第十八庭審判長法  官  吳鴻章
                                    法  官  汪梅芬
                                    法  官  周政達
以上正本證明與原本無異。
如不服本判決，應於收受送達後10日內向本院提出上訴書狀，其
未敘述上訴之理由者並得於提起上訴後10日內向本院補提理由書
（均須按他造當事人之人數附繕本）「切勿逕送上級法院」。
                                    書記官  廖純瑜
中    華    民    國    99    年    4     月    30    日
附表：
 ┌───┬──────┬──────┬───────┬────┐
 │編  號│本 票 號 碼 │到  期  日  │金額（新臺幣）│ 發票人 │
 ├───┼──────┼──────┼───────┼────┤
 │  一  │ 517081     │97年3月24日 │  50萬元      │ 乙○○ │
 ├───┼──────┼──────┼───────┼────┤
 │  二  │ 517082     │97年3月24日 │  50萬元      │ 乙○○ │
 ├───┼──────┼──────┼───────┼────┤
 │  三  │ 517083     │97年3月24日 │  50萬元      │ 乙○○ │
 └───┴──────┴──────┴───────┴────┘
附錄本案論罪科刑法條：
刑法第346條第1項：
意圖為自己或第三人不法之所有，以恐嚇使人將本人或第三人之
物交付者，處六月以上五年以下有期徒刑，得併科一千元以下罰
金。
刑法第304條第1項：
以強暴、脅迫使人行無義務之事或妨害人行使權利者，處三年以
下有期徒刑、拘役或三百元以下罰金。

司法院資訊處製作；財團法人民間司法改革基金會備份。
